臺灣高等法院民事判決　　　　　　　　96年度上更(二)字第59號
上　訴　人　乙○○（文素霞之承受訴訟人）
被上訴人　　國立台北科技大學
法定代理人　甲○○
訴訟代理人　曾肇昌律師
上列當事人間遷讓房屋等事件，上訴人對於中華民國91年7月5日
臺灣台北地方法院90年度重訴字第1968號第一審判決提起上訴，
經最高法院第二次發回更審，本院於96年6月27日言詞辯論終結
，判決如下：
    主  文
原判決除確定部分外，關於命上訴人給付超過新臺幣壹佰零貳萬
壹仟零玖拾捌元部分，及該部分假執行之宣告，暨除確定部分外
訴訟費用之裁判均廢棄。
上開廢棄部分，被上訴人在第一審之訴及其假執行之聲請均駁回
。
其餘上訴駁回。
第一、二審及發回前第三審訴訟費用（除確定部分外）由上訴人
負擔三分之一，餘由被上訴人負擔。
   事實及理由
一、上訴人未於言詞辯論期日到場，經核並無民事訴訟法第三百
    八十六條所列各款情事，爰依被上訴人之聲請，由其一造辯
    論而為判決。
二、被上訴人起訴主張：坐落台北市○○段○○段915、916、及
    917 地號土地（下稱系爭土地）及其地上如原審判決附圖（
    下稱附圖）所示H部分建物，即門牌號碼台北市○○○路○段
    75巷14號房屋（下稱系爭宿舍），為中華民國所有，被上訴
    人為管理機關，前配借與任職於被上訴人學校之上訴人之被
    繼承人文素霞（於民國92年 9月21日死亡，由上訴人單獨繼
    承，承受訴訟，其餘繼承人均已合法拋棄繼承）之配偶馬德
    福作為宿舍使用，嗣馬德福未經被上訴人同意，擅自在如附
    圖所示Ｇ部分土地上增建建物，該建物附合於系爭宿舍，成
    為該宿舍之重要成分，仍歸系爭宿舍所有權人即中華民國所
    有。嗣馬德福於71年4 月間退休，依借貸之目的，應視為使
    用業已完畢，被上訴人與馬德福間就系爭宿舍之使用借貸關
    係已消滅，且經教育部核定收回土地規劃興建學生宿舍及綜
    合運動場在案，依民法第472條第1款之規定，被上訴人亦得
    終止該使用借貸契約。詎馬德福於86年8 月間死亡，文素霞
    仍繼續無權占有系爭宿舍，致被上訴人受有相當於租金之損
    害等情。爰依民法第767 條規定所有物返還請求權、及使用
    借貸、侵權行為、不當得利之法律關係，求為命：文素霞將
    系爭宿舍及如附圖所示Ｇ部分建物騰空遷讓予被上訴人，並
    給付被上訴人自85年8月8日至90年8月7日止之不當得利新台
    幣（下同）3,579,018元及自90年8月15日起至遷讓上開建物
    之日止，按月給付66,363元之判決（原審判命文素霞將系爭
    宿舍及如附圖所示Ｇ部分建物騰空遷讓予被上訴人，並給付
    被上訴人無權占有如附圖所示G、H部分之不當得利3,579,01
    8元，及自90年8月15日起，至遷讓返還上開建物之日即93年
    12月3日止，按月給付66,363元之損害金，合計6,111,349元
    〔其中Ｇ部分為5,549,267 元〕；而駁回被上訴人其餘之訴
    。被上訴人就其敗訴部分未聲明不服而確定；文素霞則就其
    敗訴部分，提起上訴，經本院就原審命文素霞將如附圖所示
    G部分建物騰空返還，並給付超過439,977元，及按月給付8,
    211 元部分之判決廢棄，改判駁回該部分被上訴人在原審之
    訴，並駁回文素霞其餘上訴。文素霞就其敗訴部分，未聲明
    不服而確定；被上訴人則就其敗訴部分提起第三審上訴，最
    高法院僅就本院前審判決駁回被上訴人請求上訴人返還如附
    圖所示Ｇ部分土地之不當得利部分廢棄發回，其餘已告確定
    ，故本件審理範圍為附圖所示Ｇ部分土地自85年8月8日至90
    年8月7 日止及自90年8月15日起至遷讓上開建物之日止之不
    當得利。）並答辯聲明：上訴駁回。
三、上訴人則以：被上訴人起訴請求遷讓如附圖所示Ｇ部分建物
    ，其請求權基礎係所有物返還請請求，並非拆屋還地，即無
    無權佔用基地，或就土地部分請求返還不當得利之問題，且
    Ｇ部分建物係文素霞之夫馬德福所出資興建獨立之不動產，
    原始取得其所有權，並非文素霞所有，亦非被上訴人所有，
    且就Ｇ部分建物占用基地損害金部分，業經上訴人另案對馬
    德福提起排除侵害等事件，請求拆屋還地及給付損害金，已
    經判決上訴人勝訴確定並假執行完畢，上訴人自不得再就同
    一標的為本件重複請求等語，資為抗辯。並上訴聲明：(一)原
    判決除確定部分外廢棄。(二)上廢棄部分，被上訴人在第一審
    之訴及假執行之聲請均駁回。
四、被上訴人主張上訴人之被繼承人文素霞之配偶馬德福前因任
    職被上訴人學校關係，配住國有而由被上訴人管理如附圖Ｈ
    部分所示之系爭宿舍，另自行增建如附圖Ｇ部分所示面積15
    2 平方公尺之建物。嗣訴外人馬德福於七十一年四月間退休
    ，且於八十六年八月間去世後，如附圖所示Ｈ及Ｇ部分建物
    ，由上訴人之被繼承人文素霞占用，而如附圖所示Ｇ部分，
    土地，業經被上訴人另案向原審對馬德福提起排除侵害等事
    件，請求拆屋還地及給付相當於租金之損害金，業經原審九
    十二年度重訴字第九Ｏ一號、本院九十二年度重上字第五六
    Ｏ號及最高法院九十四年度台上字第二二三八號判決（下稱
    另案判決）被上訴人勝訴確定，並已據被上訴人聲請假執行
    ，業於93年12月3 日強制執行拆除該建物並返還土地完畢；
    至於應給付被上訴人3,177,144元，及自92年6月10日起至返
    還上開土地之日止，按月給付55,670元相當於租金之損害金
    部分，則執行無效果之事實，業據提出土地登記謄本及各該
    判決、執行債權憑證為證，且為上訴人所不爭執，堪信為真
    正。
五、查另案判決馬德福之繼承人上訴人、馬鑫明、馬健明、馬蘭
    鳳、馬金鳳應與文素霞連帶給付被上訴人3,177,144 元，及
    自92年6月10日起至返還上開土地之日止，按月連帶給付55,
    670元，而被上訴人於該案係請求自87年2 月起至92年2月止
    ，及自起訴狀繕本送達日92年6月10日起至返還G部分土地之
    日止之相當於租金之損害金（見本院更(一)卷第56頁），而Ｇ
    部分土地業於93年12月3 日強制執行返還完畢，故被上訴人
    所請求Ｇ部分土地相當於租金之損害金就自87年2 月起至92
    年2月止及自92年6月10日起至93年12月3 日止之部分，既業
    經另案判決確定，被上訴人於本案中關於此部分之請求，即
    應予駁回。又被上訴人於本案請求返還不當得利範圍係自85
    年8月8日起至93年12月 3日（即返還系爭土地之日）止，扣
    除上述被上訴人已獲勝訴之另案判決確定之不當得利範圍，
    則被上訴人於本案所得請求之不當得利範圍為85年8月8日起
    至87年1月31日止及92年3月1日起至92年6月9日止之部分。
六、上訴人等與文素霞公同共有之Ｇ部分建物既經另案確定判決
    認定係無權占有系爭土地，則其等使用系爭土地即屬無法律
    上原因，而受利益，並使上訴人受有損害，則被上訴人依共
    同侵權行為之法律關係，請求上訴人賠償自85年8月8日起至
    返還系爭土地之日止占用系爭土地，致其所受相當於租金之
    損害，自屬有據。上訴人辯稱本件被上訴人係請求遷讓如附
    圖所示Ｇ部分建物，其請求權基礎係所有物返還請請求，並
    非拆屋還地，即無無權佔用基地，或就土地部分請求返還不
    當得利之問題云云，惟按對於無權佔用基地之建物，亦無權
    佔用基地，雖本件被上訴人係請求遷讓Ｇ部分建物，亦得行
    使不當得利返還請求權，上訴人此部分抗辯並不足採。又如
    附圖所示Ｇ部分建物係馬德福所出資興建，故負有給付不當
    得利之義務，則馬德福於八十六年八月間死亡，其繼承人文
    素霞、馬新明、馬蘭鳳、馬金鳳及上訴人，就馬德福所負不
    當得利債務應負連帶清償責任。即令文素霞亦已過世，惟其
    就上開債務之連帶清償責任並不因而解免，上訴人既單獨繼
    承文素霞之債權債務關係，被上訴人自得向其請求給付不當
    得利。
七、按土地法第九十七條第一項規定：「城市地方房屋之租金，
    以不超過土地及其建築物申報總價額年息百分之十為限。」
    至基地租用之租金，依土地法第一百零五條之規定，亦準用
    前開第九十七條第一項之規定。查本件經原審履勘現場，系
    爭Ｇ部分建物坐落於臺北市中心區域附近之建國南路與忠孝
    東路交叉口，有勘驗筆錄乙份在原審卷可查，應屬土地法第
    九十七條第一項規定之城市地方，且系爭建物係供一般住家
    使用，為兩造所不爭執，其租金額自應受同條最高租金額規
    定之限制。次查系爭土地為學校用地，建國南路有高架快速
    道路通過，周邊公車路線甚多，亦可至忠孝復興或忠孝新生
    站搭乘捷運，交通運輸條件良好，且緊臨學校及金融機構，
    對面即有頂好超市可購買生鮮食品，距三百公尺處有渭水傳
    統市場，附近另有八德市場、中心診所、仁愛醫院、遠東百
    貨，生活機能尚稱優良。本院審酌上開各項資料，以系爭土
    地坐落位置及工商業繁榮程度，及參酌世衡不動產鑑定股份
    有限公司以積算法及租賃實例比較法等方式鑑定系爭如附圖
    Ｇ部分所示土地之每坪月租金為一千八百三十八元（見原審
    卷(二)第 104頁之鑑定報告書），認為被上訴人主張應按年息
    百分之六計算上訴人占用系爭土地致其所受相當於租金之損
    害或不當得利，應屬允當。
八、再按土地法第九十七條第一項規定所謂之土地價額，係指法
    定地價而言，土地法施行法第二十五條定有明文，而依土地
    法第一百四十八條規定，法定地價係指土地所有權人依土地
    法所申報之地價。被上訴人主張以歷次申報地價均屬最低之
    第九一五號土地之申報地價計算相當於租金之不當得利或損
    害，自無不合。經查該第九一五號土地於八十三年七月之申
    報地價為每平方公尺60,451元、八十六年七月之申報地價為
    每平方公尺64,258元、八十九年七月至九十二年七月之申報
    地價均為每平方公尺73,285元，有各該謄本可按。又系爭土
    地面積共152平方公尺，坐落地號包括九一五、九一六及九
    一七等三地號，亦有複丈成果圖乙份在卷可查，則上訴人自
    85年8月8日起至87年1月31日止及92年3月1日起至92年6月9
    日止，占用系爭土地所得相當於租金之不當得利或損害金應
    為1,021,098元〔計算式為：
    (一)85年8月8日至86年6月30日共10月24日
      60,451元×152平方公尺×6%÷12月×10月＝000000
      00,451元×152平方公尺×6%÷365日×24日＝00000
      000000＋36250＝495677
    (二)86年7月1日至87年1月31日共7月
      64,258元×152平方公尺×6%÷12×7＝341852
    (三)92年3月1日起至92年6月9日共3月9日
      73,285元×152平方公尺×6%÷12×3＝000000
      00,285元×152平方公尺×6%÷365×9＝00000
      000000＋16480＝183569
    (四)495,677＋341,852 ＋183,569＝1,021,098
      元以下捨棄〕
九、綜合上述，被上訴人本於侵權行為損害賠償及不當得利之法
    律關係，請求上訴人給付 1,021,098元，應予准許，逾此部
    分之請求，應予駁回。原審除已確定部分外，就超過上開應
    准許部分，為上訴人敗訴之判決，並為假執行之宣告，自有
    未洽。上訴意旨就此部分指摘原判決不當，求予廢棄改判，
    為有理由。至於上開應准許部分，原審判命上訴人給付，核
    無違誤，上訴意旨，就此部分，仍執陳詞，指摘原判決不當
    ，求予廢棄，為無理由，應駁回其上訴。
十、本件事證已臻明確，兩造其餘爭點、攻擊防禦方法及未經審
    酌之證據，於判決結果並無影響，爰不一一論述，附此敘明
    。
十一、據上論結，本件上訴為一部有理由，一部無理由，爰判決
    如主文。
中　　華　　民　　國　　96　　年　　7 　　月　　11　　日
                    民事第十二庭
                        審判長法　官　張宗權
　　　　　　　　　　　  　　  法　官　王麗莉
　　　　　　　　　　　  　  　法　官　蕭艿菁
正本係照原本作成。
被上訴人如不服本判決，應於收受送達後20日內向本院提出上訴
書狀，其未表明上訴理由者，應於提出上訴後20日內向本院補提
理由書狀（均須按他造當事人之人數附繕本）上訴時應提出委任
律師或具有律師資格之人之委任狀；委任有律師資格者，另應附
具律師資格證書及釋明委任人與受任人有民事訴訟法第466條之1
第1項但書或第2項（詳附註）所定關係之釋明文書影本。
中　　華　　民　　國　　96　　年　　7 　　月　　11　　日
　　　　　　　　　　　　　　　書記官　王秀雲
附註：
民事訴訟法第466條之1（第1項、第2項）：
對於第二審判決上訴，上訴人應委任律師為訴訟代理人。但上訴
人或其他法定代理人具有律師資格者，不在此限。
上訴人之配偶、三親等內之血親、二親等內之姻親，或上訴人為
法人、中央或地方機關時，其所屬專任人員具有律師資格並經法
院認為適當者，亦得為第三審訴訟代理人。
